臺灣士林地方法院民事判決　　　　　　　　　　　　　九十三年度訴字第三九六號
　　原　　　告　力山保全股份有限公司
　　法定代理人　乙○○
　　訴訟代理人　黃良池律師
　　被　　　告　摩天鎮社區管理委員會
　　法定代理人　甲○○
　　訴訟代理人　何兆龍律師
　　複代理　人　梁育純律師
當事人間損害賠償事件，本院於中華民國九十三年六月一日言詞辯論終結，判決如下
：
    主    文
原告之訴及假執行之聲請均駁回。
訴訟費用由原告負擔。
    事實及理由
壹、程序方面：
    被告雖辯稱參與被告社區招標事宜者為訴外人力群公寓大廈管理維護有限公司（
    下稱力群公司），並非原告，故原告起訴是否當事人事格，非無疑問云云。經查
    ，「當事人適格，乃指當事人就具體特定訴訟標的有無實施訴訟之權能而言，此
    項權能之有無，應依當事人與特定訴訟標的之關係定之。倘原告主張其為訴訟標
    的法律關係之權利主體，或主張他造為訴訟標的法律關係之義務主體，其當事人
    即為適格，至其是否確為權利人或他造是否確為義務人，乃為訴訟標的法律關係
    在實體上有無理由問題，非為當事人適格之欠缺。」此有最高法院八十六年度台
    上字第十六號判決足資參照。本件原告既主張其參與被告社區之招標事宜，但被
    告因違反民法第二百四十五條第一項之規定未與之簽約，致原告受有損害，請求
    被告賠償，則原告起訴，當事人即為適格，核先敘明。
貳、實體方面：
一、原告主張：被告於民國九十二年十一月六日辦理其社區管理、維護作業之公開招
    標事宜，原告與訴外人力群公司共同依被告之作業辦法完成領標及投標手續，嗣
    經被告完成資審查並通知參加公開簡報，原告及力群公司最後獲得被告所組成之
    專案小組甄選為最高票，取得優先與被告議約之權，並向被告完成報價。詎同年
    十二月十八日兩造會商服務合約內容時，被告竟臨時要求原告應提出銀行之履約
    保證函，被告並於九十三年一月三日正式發函要求原告於同年月六日提出銀行之
    履約保證函，否則以棄權論。原告曾向訴外人慶豐銀行、彰化銀行及台灣土地銀
    行洽詢銀行履約保證業務，但上述銀行均表示並無此項業務。原告乃函覆被告，
    希被告告知有辦理該項業務之銀行，俾完成兩造之簽約事宜，惟同年月八日，被
    告則來函表示原告棄權，並拒與原告再行協商。被告於投標須知中並未規定或要
    求投標廠商必須提出銀行保證函，且經原告多方詢問亦無銀行辦理此項業務，被
    告依此認原告棄權，顯已違反誠信原則。原告為參與訂約、投標準備所支出之費
    用共新台幣（以下同）三十六萬六千一百八十七元，及原告對被告社區每月營業
    毛利率為九萬七千元，以簽約一年計，原告共受有一百一十六萬四千元所失利益
    之損害，兩項合計一百五十三萬零一百八十七元，依民法第二百四十五條之一規
    定，被告自應就原告所受之損害負賠償責任。並聲明：(一)被告應給付原告一百五
    十三萬零一百八十七元，及自起訴狀繕本送達翌日起至清償日止，按年息百分之
    五計算之利息；(二)願供擔保，請准宣告假執行。
二、被告則以：被告就社區管理維護作業於公開招標，經評選後，認為訴外人力群公
    司有第一順位議約權，第二順位議約廠商為訴外人三捷公寓大廈管理維護股份有
    限公司（下稱三捷公司）。在被告與力群公司議約過程中，為防止發生管理顧問
    公司派駐人員侵占公款或其他不法情事，始要求力群公司提出銀行履約保證書，
    因力群公司無法提供，被告於九十三年一月六日開會決議與第二順位之三捷公司
    商議，並於九十三年一月八日函知原告將與第二順位公司進行議約。訴外人三捷
    公司並依被告要求提出第一商業銀行中崙分行提供之保證書，與被告完成簽約手
    續。由此可知，被告要求參與議約之廠商提供銀行履約保證書並無客觀上不可能
    ，且原告參加投標，縱然經評選通過，只不過是取得優先議約權，並非於投標後
    即與被告達成承攬契約，至於議約結果能否締約，當然有待雙方就契約內容進行
    商議後才能確定。故兩造間之所以未能達成契約，係因原告無法提供銀行出具之
    履約保證書所致，原告請求被告賠償，自無理由等語資為抗辯。並聲明：(一)原告
    之訴駁回；(二)如受不利判決，願供擔保請准免為假執行之宣告。
三、法院得心證之理由：
  (一)原告主張被告於九十二年十一月六日辦理其社區管理、維護作業之公開招標事宜
    ，原告及訴外人力群公司共同依被告之作業辦法完成領標及投標手續，嗣經被告
    完成資審查並通知參加公開簡報，原告及力群公司最後獲得被告所組成之專案小
    組甄選為最高票，取得優先與被告議約之權，並向被告完成報價之事實，有原告
    所提被告社區公寓大廈管理維護作業投標須知、力山保全股份有限公司、力群公
    司管理服務費用報價明細表各一份（均影本）為證。被告雖辯稱參加前開投標者
    係訴外人力群公司，並非原告云云。惟查，前開報價明細表係由原告及訴外人力
    群公司共同出具，且原告於九十三年一月六日致被告之函件亦係由該二公司共同
    具名，亦有原告所提九十三年一月六日（九三）群行字第○○七號函影本在卷可
    憑，故原告主張其係與訴外人力群公司共同參與投標，即屬可採。
  (二)被告於兩造締約過程中，要求原告應提出銀行之履約保證函，被告並於九十三年
    一月三日正式發函要求原告於同年月六日提出銀行之履約保證函，否則以棄權論
    。因原告未於該期限內提出，被告乃於同年月八日發函通知原告棄權，改與第二
    順位之公司商討承攬社區管理事宜之事實，有原告所提被告九十三年一月三日摩
    字第○五六號函影本及被告所提被告九十三年一月八日摩字第○五七號函影本各
    一份可稽，且為兩造所不爭執，亦信屬實。
  (三)按「契約未成立時，當事人為準備或商議訂立契約而有左列情形之一者，對於非
    因過失而信契約能成立致受損害之他方當事人，負賠償責任：一、就訂約有重要
    關係之事項，對他方之詢問，惡意隱匿或為不實之說明者。．．，三、其他顯然
    違反誠實及信用方法者。」民法第二百四十五條之一第一項第一款、第三款定有
    明文。原告主張被告未於投標須知中明示參與投標之廠商應出具銀行履約保證書
    及經原告多方詢問並無銀行出具履約保證書情事，是被告拒絕與原告締約，已違
    反前揭民法第二百四十五條之一第一項、第一款、第三款之規定。被告則否認原
    告所述為真，並辯稱：原告於投標時即知應提出履約保證金，且確有多家銀行有
    承辦出具履約保證書業務等語。經查：
    依原告所提被告社區公寓大廈管理維護作業投標須知（詳本院卷第十六至十七
      頁）各條款上雖無參與投標或議約之廠商應提出履約保證金之記載，惟依原告
      為與被告議約自行提出之建築物委託管理契約第五條責任保證部分，則記載：
      「乙方（指原告）應於中華民國十一月三十日前簽訂本契約同時，需交付甲方
      履約保證金新台幣伍拾萬元。履約保證金得以商業本票押抵之。．．」，足證
      被告所辯原告於投標時已知得標廠商應提出履約保證金一事屬實。
    原告另主張因銀行間並無辦理履約保證書事宜，故被告要求原告應出具銀行之
      履約保證書係屬違反誠信原則云云。惟查，經銀行出具保證書（函）作為履約
      之保證較之一般人開立之商業本票對受擔保人而言更有保障，為一般工程承攬
      契約上所常見，故被告要求參與議約之廠商應提出銀行出具之履約保證書，尚
      與誠信原則無違，且因原告未能於期限內提出銀行出具之履約保證書，被告乃
      與第二順位之三捷公司完成議約程序，三捷公司並提出由訴外人第一商業銀行
      中崙分行出具之保證書作為擔保，此有被告所提保證書影本一份可憑（詳本院
      卷第一二○頁），是原告所稱銀行間並無為此事由出具保證書云云，即無可採
      。
  (四)縱上所述，原告既於與被告議約前即知應提出履約保證金情事，被告要求參與議
    約之廠商應提出銀行出具之履約保證書並非事實上不能，且與誠實信用原則無違
    ，因原告未能於期限內提出銀行出具之履約保證書，故被告改與第二順位之公司
    締約，即與民法第二百四十五條之一第一項第一、三款之規定無違，原告依前揭
    規定，請求被告賠償所受損害及所失利益共一百五十三萬零一百八十七元及自起
    訴狀繕本送達翌日起，至清償日止，按年息百分之五計算之利息，即無理由，應
    予駁回。
  (五)原告受敗訴判決，其假執行之聲請即失所依據，應併予駁回。
四、訴訟費用負擔之依據：民事訴訟法第七十八條。
中　　　華　　　民　　　國　　九十三　　年　　　六　　　月　　二十一　　日
                                        臺灣士林地方法院民事第一庭
                                            法      官  許永煌
右為正本係照原本作成。
如對本判決上訴須於判決送達後廿日內向本院提出上訴狀。
中　　　華　　　民　　　國　　九十三　　年　　　六　　　月　　二十三　　日
                                            法院書記官  馮衍燕
